最高法院民事判決　　　　　　　　　 111年度台上字第1087號
上　訴　人　李慧芬
訴訟代理人　翁顯杰律師
被 上訴 人　蔡振榮
訴訟代理人　林益輝律師
上列當事人間請求所有權移轉登記事件，上訴人對於中華民國11
0年12月14日臺灣高等法院臺中分院第二審判決（109年度重上字
第285號），提起上訴，本院判決如下：
    主  文
原判決廢棄，發回臺灣高等法院臺中分院。
    理  由
一、被上訴人主張：
  ㈠兩造為夫妻關係，伊於民國101 年間出資購買如原判決附表
    （下稱附表）一編號1 所示土地（下稱系爭土地），為方便
    管理日後租賃事務，借用上訴人名義登記為系爭土地之所有
    權人。嗣委託訴外人晨祥營造股份有限公司（下稱晨祥公司
    ）興建如附表一編號2 所示房屋（下稱系爭房屋，與系爭土
    地合稱系爭房地），亦借用上訴人名義與晨祥公司於103 年
    7 月間簽訂營建工程契約，由伊以上訴人名義支付系爭房屋
    工程款新臺幣3610萬元，且借用上訴人名義登記為系爭房屋
    之所有權人。
  ㈡上訴人於108 年4、5月間委託仲介公司，擬將系爭房地低價
    出售，伊以起訴狀繕本送達，為終止系爭房地借名登記意思
    表示，類推適用民法第541條第2項規定及終止後之借名登記
    物返還請求權，求為擇一命上訴人將系爭房地所有權移轉登
    記予伊之判決。
二、上訴人抗辯：
  ㈠兩造並未就系爭房地成立借名登記關係，購買系爭土地及興
    建系爭房屋之款項，並非均由被上訴人支付，伊及兩造經營
    之呈慶企業有限公司（下稱呈慶公司）亦有支付系爭土地之
    價款，伊另支付興建系爭房屋之工程款。
  ㈡伊持有系爭房地所有權狀，且出租其中部分房屋予訴外人呈
    雙郡有限公司（下稱呈雙郡公司），再由呈雙郡公司對外招
    租，系爭房地由伊管理使用收益，伊非僅為名義上之所有權
    人。
三、原審維持第一審所為上訴人敗訴之判決，駁回其上訴。理由
    如下：
  ㈠兩造為夫妻關係，訴外人甲○○及乙○○（下稱甲○○等 2
    人）為兩造之子女。購買系爭土地之價款，係以如附表二所
    示支票支付。如附表三所示匯款帳戶、日期、金額、晨祥公
    司開立之發票，如附表四所示金融機構帳戶帳號及戶名資料
    ，如附表五所示匯款紀錄，系爭房屋工程契約書，形式上均
    為真正等事實，為兩造所不爭。
  ㈡審諸兩造不爭執事項及陳述，證人陳明宗、陳秀媚之證述，
    卷附支票、支票存根、客戶帳卡明細單、存簿封面、交易明
    細表、電匯通知單、匯款單、發票、存摺交易明細、系爭房
    屋工程契約書、款項操作紀錄等件，參互以觀，佐以上訴人
    自認被上訴人出資購買系爭土地，且其撤銷自認不生效力等
    情，足認系爭土地買賣價款，及興建系爭房屋工程款資金，
    均由被上訴人支付。上訴人抗辯其及呈慶公司亦有支付系爭
    土地之價款，暨其另支付興建系爭房屋之工程款等語，與事
    實不符，不足採信。
  ㈢觀諸證人林見達、李紀漢、陳秀媚之證述，卷附呈雙郡公司
    登記資料、租賃契約書、轉租同意書、錄音譯文等件，參互
    以察，足見被上訴人於買受系爭土地及興建系爭房屋時，已
    向林見達、李紀漢表示借名登記予上訴人，並計畫成立公司
    ，交由上訴人管理，以便出租系爭房屋；參酌兩造為夫妻關
    係，被上訴人將其所購建之系爭房地，借用上訴人名義登記
    ，並委由上訴人及子女成立公司加以出租經營管理，以求最
    佳收益，尚合情理，自不得因上訴人有以呈雙郡公司經營系
    爭房地出租業務，及系爭房地所有權狀存放於兩造住處而由
    上訴人取得等節，即認上訴人為系爭房地之實質所有權人。
  ㈣綜上，被上訴人主張其將系爭房地借名登記予上訴人，堪信
    屬實，其以起訴狀繕本送達，為終止系爭房地借名登記關係
    之意思表示，上訴人已於108年8月16日收受送達，堪認系爭
    房地借名登記關係已合法終止。被上訴人類推適用民法第54
    1條第2項規定，請求上訴人移轉登記系爭房地所有權，洵屬
    有據，應予准許。至被上訴人另依終止後之借名登記物返還
    請求權，擇一為同一聲明之請求，即無審究之必要。
四、本院廢棄原判決之理由：
  ㈠按所謂借名登記關係，乃當事人約定，一方（借名者）經他
    方（出名者）同意，而就屬於一方現在或將來之財產，以他
    方之名義，登記為所有人或其他權利人之關係，仍由自己管
    理、使用、處分，是出名人與借名者間應有借名登記之意思
    表示合致，始能成立借名登記關係。再者，不動產登記當事
    人名義之原因，原屬多端，主張借名登記者，應就該借名登
    記關係之事實負舉證責任。
  ㈡兩造為夫妻關係，為原審認定之事實。而依林見達證稱：被
    上訴人簽約買系爭土地時，有表示要將土地登記在上訴人名
    下，但沒有細說為什麼要登記在上訴人名下，被上訴人有說
    因為上訴人退休，如果將來有多餘的樓層，要請上訴人來管
    理出租。其依被上訴人意思將系爭土地登記在上訴人名下（
    一審卷㈠282、283頁）；李紀漢證稱：定作人最後是用上訴
    人的名字來簽，但為什麼要用上訴人的名字來簽承攬契約，
    原因沒有講。起造人就用契約書的上訴人，因為建照所登載
    的起造人，就會把建物登記給上訴人（同上卷285、286頁）
    ；陳秀媚證稱：被上訴人有表示因為做生意太忙，常出國，
    將來要申請東西不方便，系爭土地就登記在上訴人名下，其
    當時在辦公室有聽到（同上卷382 頁）等語，似見各該證人
    所述，僅能證明系爭房地要登記在上訴人名下，惟得否逕認
    被上訴人係以上訴人名義為借名登記，尚滋疑義。原審未遑
    詳加調查，釐清兩造間有無就系爭房地達成借名登記之合意
    ，遽認系爭房地為被上訴人所有而借名登記於上訴人名下，
    不免速斷。
  ㈢依卷附呈雙郡公司設立登記表（同上卷146、147頁）所示，
    上訴人為公司代表人，甲○○等2 人為股東，則上訴人抗辯
    ：其持有系爭房地之所有權狀，且出租其中部分房屋予呈雙
    郡公司，再由呈雙郡公司對外招租，並提出房屋租賃契約書
    、轉租同意書等件為證（同上卷149至223頁），是否全無足
    取，有待進一步釐清；再者，上訴人有以呈雙郡公司經營系
    爭房地出租業務之事實，亦為原審所認定，似見被上訴人將
    系爭房地移轉登記予上訴人後，並未自己管理、使用、處分
    系爭房地。依此情形，能否謂兩造間就系爭房地之移轉登記
    ，成立借名登記關係？尚非無疑。原審見未及此，遽謂兩造
    就系爭房地移轉登記成立借名登記關係，進而為上訴人不利
    之判決，自有未合。
  ㈣上訴論旨，指摘原判決不當，求予廢棄，非無理由。末查，
    本件所涉法律上爭議，不具原則重要性，爰不行法律審言詞
    辯論，附此敘明。
五、結論：本件上訴為有理由。依民事訴訟法第477條第1項、第
    478條第2項，判決如主文。
中    華    民    國   111    年    5     月    18    日
                      最高法院民事第六庭
                          審判長法官  魏  大  喨  
                                法官  李  文  賢  
                                法官  林  玉  珮  
                                法官  高  榮  宏  
                                法官  李  寶  堂  
本件正本證明與原本無異
                                      書  記  官
中    華    民    國   111    年    5     月    20    日